【裁判字號】    90,上易,644
【裁判日期】    901113
【裁判案由】    違反水利法等
【裁判全文】
臺灣高等法院臺中分院刑事判決                  民國九十年度上易字第六四四號
    上  訴  人
    即  被  告  辛○○
    選任辯護人  吳國聖
右上訴人因竊佔案件，不服臺灣彰化地方法院中華民國八十九年十二月十九日第一審
判決（民國八十九年度訴字第一０二三號，起訴案號：臺灣彰化地方法院檢察署民國
八十九年度偵字第二八三一號，併辦案號：同署民國九十年度偵字第一四八○號），
提起上訴，本院判決如左：
    主      文
原判決撤銷。
辛○○意圖為自已不法之利益，而竊佔他人之不動產，處有期徒刑陸月，如易科罰金
，以佰元折算壹日。
    事      實
一、辛○○意圖為自己不法之利益，知悉位於彰化縣溪州鄉○○○段之濁水溪公有河
    川地並無合法使用權源，且係位於行水區內，竟自民國（下同）八十八年五月間
    起，在該行水區如附圖(一)所示標示「立原」二處之位置內（實際竊佔之位置及面
    積，如後附圖(一)所示），擅自堆放砂石，設置砂石碎解洗選場，於八十八年十二
    月測量結果，竊佔國有河川地共達五˙七九公頃，嗣於八十九年十一月六日測量
    結果，發現辛○○又擴大竊佔範圍，擅自於同段一三、一四、一五、一六、一七
    、一五－一、一五－八、一五－九、三三、三八－三、三九、四○－一、四○－
    二地號行水區，共竊佔六．三五公頃（如附圖(二)所示），足以妨礙水流，因而損
    害附近土地所有人（或使用人）之權益。經主管機關即經濟部水利處第四河川局
    函令於八十八年八月三十一日前自行拆除以回復原狀，仍置之不理。迨至八十八
    年十二月一日十一時五十分許，在上址，為經濟部水利處第四河川局會同彰化縣
    警察局刑警隊人員當場勘測報請偵辦。
二、案經由彰化縣警察局員林分局報請臺灣彰化地方法院檢察署檢察官偵查起訴。
    理      由
一、訊據上訴人即被告（下稱被告）辛○○固坦承於右揭時地經營「立原砂石場」堆
    置砂石、機械等措施，占用國有河川地等情，惟矢口否認有竊佔及違反水利法之
    犯行，辯稱：伊有合法申請，並未竊佔。立原砂石場自六十九年六月即設立，縱
    使被告所經營之「立原砂石場」有佔用公有河川地，追訴時效業已完成；再立原
    砂石場係經主管機關即經濟部核准於河川地設廠並無竊佔之情事云云。惟查：(一)
    、被告係自八十八年五月間始經營該砂石場之事實，屢據被告於偵查中及原審審
    理時供明在卷，則其開始實施占有行為之時間，迄被偵查時不及一年，其犯罪追
    訴權時效顯未完成無訛。(二)、再經主管機關准許在河川地設砂石場營業，必應按
    期繳交公有地之使用規費，被告既係營業之負責人必然知悉瞭然，此由被告提出
    其前於八十一年間申用河川地設廠所繳之台灣省彰化縣代征河川公地使用費收入
    繳款書影本可明。又立原砂石場前於六十九年四月十四日經原台灣省政府建設廳
    核准設立工廠，其核准廠址為溪州鄉○○○段十三、十四地號河川地露天設施（
    十三地號面積四六七五㎡，十四地號面積四五一○㎡），經查該場廠址並無向彰
    化縣政府辦理河川公地承租及繳納河川公地使用費，有該縣政府九十年七月十八
    日九○彰府工水字第一二五八三三號在卷可稽。則被告未經申請准許，趁主管機
    關疏於管理之際，擅自占用前開公有河川地，其有意圖為自己不法利益，實施竊
    佔之犯意至明。(三)、又查被告遭堆置砂石之公有河川地，確係位於兩堤間行水區
    之事實，有經濟部水利處第四河川局測製「立原砂石場」如後所附之附圖(一)、(二)
    各一份附卷可憑；又被告未經許可，任意於行水區內之公有河川地上堆置大量砂
    石，造成河道障礙，當然足以妨礙水流，要屬無疑。關於被告確有竊佔國有河川
    地之事實，亦經該第四河川局承辦人庚○○、戊○○、乙○○、丙○○到庭供證
    屬實。至於證人己○○、羅樹聰、丁○○於本院所供稱轉讓股份之情形，均無法
    為有利於被告之認定，附此明。此外，復有經濟部水利處第四河川局違反水利
    法現場取締紀錄二紙、附圖(一)、(二)各一份及查獲時所攝現場全景相片二份附卷可
    資佐證。本案事證明確，被告犯行洵足認定，應予依法論科。
二、按水利法第七十八條第一項規定各款禁止事項，其目的乃在保護水道，使之暢通
    ，俾能發揮其排、給水之功能，若因有違反各該禁止事項，致影響水流之情形，
    必生損害附近土地所有人（或使用人）之權益。查被告於前開行水區擅自堆放砂
    石，設置砂石碎解洗選場，竊佔國有河川地多達六˙三五公頃，而堆置之砂石高
    聳如山丘，足以妨礙水流，應認已損害附近土地所有人或使用人即私人之權益。
    核被告所為，係犯刑法第三百二十條第二項之竊佔罪及違反水利法第七十八條第
    一項第一款、第五款之規定，應依同法第九十二條之一第一項中段處斷。所犯上
    開二罪，係一行為觸犯數罪名之想像競合犯，應從較重之竊佔罪論處。又公訴人
    於起訴書雖僅敘及被告於前開時地竊佔國有河川地二．一六公頃之部分事實，然
    被告係竊佔二處國有河川地，除上揭之二．一六公頃外，尚有毗鄰之他處國有河
    川地，惟此部分未據敘及之事實，因與已起訴經認定有罪之事實，屬一部與全部
    犯罪事實之關係，為實質上之一罪，為法律上之同一案件，依刑事訴訟法第二百
    六十七條之規定，為起訴效力所及，自得併予審判。又被告於行為後，刑法第四
    十一條易科罰金之標準已於九十年一月十日公布施行，於同年月十二日生效，比
    較新舊法，其易科罰金之標準，以新法較有利於被告，是行為人犯後法律已有變
    更，依刑法第二條第一項前段之規定，應適用最有利於行為人之法律之修正後刑
    法第四十一條第一項前段之規定，附此明。原審對於被告予以論罪科刑，固非
    無見，惟查八十九年十一月六日測量結果，被告共竊佔六點三五公頃，詳如附圖
    (二)所示，此部分原審未及予以認定記載，即有未合；又水利法第九十二條之一第
    一項中段所稱損害「他人」權益者，該「他人」應指主管機關以外之自然人及新
    法人，並不包括主管機關在內〔參見司法院（八○）廳刑一字第五六二號函〕，
    原判決認定被竊佔土地所有人（或使用人）之權益亦受損害，亦有未洽。被告上
    訴意旨否認犯罪，指摘原判決不當，雖無足取，然原判決既有上述可議之處，即
    屬無可維持，仍應由本院將原判決予以撤銷改判，爰審酌被告之素行、犯罪之動
    機、方法、目的、所生危害、被告事後已將堆置砂石部分清除完畢，有該第四河
    川局九十年十月二日九○水利四管字第○九○五○○五八八四號函附卷可稽，犯
    後之態度良好等一切情狀，量處被告如主文第二項所示之刑，並諭知易科罰金之
    折算標準，以示懲戒。
三、據上論斷，應依刑事訴訟法第三百六十九條第一項前段、第三百六十四條、第二
    百九十九條第一項前段，水利法第九十二條之一第一項中段，刑法第三百二十條
    第二項、第一項、第五十五條、第二條第一項前段、第四十一條第一項前段，罰
    金罰鍰提高標準條例第一條前段、第二條，判決如主文。
本案經檢察官甲○○到庭執行職務。
中      華      民      國      九十    年      十一    月      十三    日
                                臺灣高等法院臺中分院刑事第四庭
                                      審判長法  官  洪 耀  宗
                                            法  官  劉  登  俊
                                            法  官  吳  重  政
右正本證明與原本無異。
不得上訴。
                                            書記官  林  育  德
中      華      民      國      九十    年      十一    月      十四    日
附錄：
水利法第九十二條之一
違反第七十八條第一項各款情形之一者，除通知限期回復原狀、清除或廢止違禁設施
外，處六千元以上三萬元以下罰鍰；因而損害他人權益者，處三年以下有期徒刑、拘
役或科或併科四千元以上兩萬元以下罰金；致生公共危險者，處五年以下有期徒刑，
得併科六千元以上三萬元以下罰金。
前項行為人，未在限期內回復原狀、清除或廢止違禁設施者，得按日處罰鍰致回復原
狀、清除或廢止違禁設施完竣之日止；其情節重大者，得沒入其違禁設施及機具。
水利法第七十八條
主管機關為保護水道，應禁止左列事項：
一、在行水區內建造、種植、堆置、挖取，或設置遊樂設施、豎立廣告牌、傾倒廢棄
    物，足以妨礙水流之行為。
二、在行水區內圍築魚塭、插、另蚵及其他養殖行為。
三、在行水區內擅採砂石、堆置砂石或傾倒廢土。
四、在距堤腳或堤防附屬建造物四週規定之距離內，耕種或挖取泥砂磚石等物。
五、在堤身及其附屬建造物墾種、放牧，或設置有害之建造物，或在堤身指定通路外
    行駛車輛、牲畜。
六、毀損或擅移水利建造物或設備。
七、擅自啟閉水門、閘門或管制設備。
八、擅自鏟伐堤身草皮、樹木。
九、其他有礙水道防衛之行為。
前項第四款規定之距離，由主管機關定之。
刑法第三百二十條
意圖為自己或第三人不法之所有，而竊取他人之動產者，為竊盜罪，處五年以下有期
徒刑、拘役或五百元以下罰金。
意圖為自己或第三人不法利益，而竊佔他人之不動產者，依前項之規定處斷。
前二項之未遂犯罰之。
                                                                        Ａ


司法院資訊處製作；財團法人民間司法改革基金會備份。
